臺灣彰化地方法院民事判決
110年度訴字第1020號
原      告  粘進義  
訴訟代理人  許燦奎律師
被      告  粘金木  
訴訟代理人  粘蔣金櫻
被      告  施錫麟  
上列當事人間請求分割共有物事件，本院於民國111年3月7日言
詞辯論終結，判決如下：
    主  文
兩造共有坐落彰化縣○○鄉○○段0000號土地(面積4490.06平方公尺
)應分割如附圖彰化縣鹿港地政事務所民國110年12月29日鹿土測
字第195700號土地複丈成果圖所示，編號A部分面積397平方公尺
分歸被告施錫麟所有；編號B部分面積797.01平方公尺分歸被告
粘金木所有；編號C部分面積3296.05平方公尺分歸原告所有。
訴訟費用由原告負擔3296/4490、被告粘金木負擔797/4490、被
告施錫麟負擔397/4490。
    事實及理由
一、原告主張：坐落彰化縣○○鄉○○段0000號土地（一般農業區農
    牧用地、面積4490.06平方公尺，下稱系爭土地）為兩造共
    有，應有部分原告3296/4490、被告粘金木797/4490、被告
    施錫麟397/4490，系爭土地雖為農業發展條例（下稱農發條
    例）第3條第11款規定之耕地，然兩造符合同條例第16條第4
    款之例外規定，仍得分割系爭土地，系爭土地並無因物之使
    用目的致不能分割之情形，亦無定有不分割之契約，且法律
    無禁止分割之規定。原告商請被告等人協議分割，惟均無法
    達成協議，爰依民法第823條第1項、第824條第2項第1款之
    規定訴請判決分割，並依兩造之應有部分、共有人使用現況
    ，分割如彰化縣鹿港地政事務所110年12月29日鹿土測字第1
    95700號複丈成果圖所示（見卷第93頁，下稱原告方案）。
二、被告則以：
　㈠被告施錫麟：伊有在系爭土地上耕作，耕作位置與同段1304
    地號土地相接，系爭土地東西兩側都有道路與水溝，伊同意
    原告方案等語。
　㈡被告粘金木：伊同意原告方案等語。
三、得心證之理由：
  ㈠本件原告主張系爭土地為兩造所共有，應有部分為原告3296/
    4490、被告粘金木797/4490、被告施錫麟397/4490，且無因
    物之使用目的不能分割或訂有不分割期限等情形，兩造復未
    能協議分割各情，業據其提出系爭土地之地籍圖謄本、土地
    登記謄本等件附卷為證，且為到庭被告所不爭執，自堪信原
    告此部分之主張為真實。又系爭土地屬農發條例所定之耕地
    ，依農發條例第16條規定，最多能分割為3筆單獨所有土地
    ，無分割線走向之限制等情，有彰化縣鹿港地政事務所110
    年11月15日鹿地二字第1100006085號函在卷為憑（見本院卷
    第43頁），是系爭土地亦無法令不得分割之限制，惟分割方
    案需符合農發條例之規定，最多分為3筆土地，應屬明確。
  ㈡按各共有人，除法令另有規定外，得隨時請求分割共有物。
    但因物之使用目的不能分割或契約訂有不分割之期限者，不
    在此限。民法第823條第1項定有明文。次按共有物之分割，
    依共有人協議之方法行之；分割之方法不能協議決定者，法
    院得因任何共有人之請求，以原物分配於各共有人。民法第
    824條第1項、第2項第1款定有明文。又按裁判分割共有物，
    屬形成判決，法院定共有物之分割方法，固應斟酌當事人之
    聲明、共有物之性質、經濟效用及全體共有人之利益等，而
    本其自由裁量權為公平合理之分配，但並不受當事人聲明、
    主張或分管約定之拘束（最高法院93年度台上字第1797號判
    決要旨參照）。是以，共有物分割應審酌共有人之應有部分
    比例，各共有人之意願，各共有人間有無符合公平之原則及
    整體共有人之經濟利益等因素為通盤之考量，以求得最合理
    之分割方法。經查：
  1.系爭土地為東西兩側狹長型土地，北側地界崎嶇不平整，其
    餘3側地界均為直線，系爭土地北側臨同段1304地號土地、
    東側臨1305、1306地號土地，東西兩側均有溝渠及道路可供
    排水與通行，目前分由共有人耕作使用，土地上無地上物等
    節，有現場照片在卷可佐（見卷第59頁），且為兩造所不爭
    執，堪信為真。
　2.本院審酌原告提出之分割方案，係以東西向之分割線將系爭
    土地依共有人之應有部分分為3坵塊，並大致依目前共有人
    使用土地之現況，由北至南依序分歸被告施錫麟、粘金木、
    原告所有，分割後編號A部分北側及東側與同段1304地號相
    連、西側為道路與水溝；編號B部分東側與同段1305、1306
    地號土地相連、西側為道路與水溝；編號C部分則東西兩側
    均臨道路與水溝；各筆土地均有臨路，且經界線相互平行，
    編號A部分面積雖較小，然依目前使用現況，乃被告施錫麟
    與鄰地同段1304地號土地合併使用，故分割後各筆土地均有
    相當規模之耕作面積，並無分割為畸零地難以使用之情形。
    是原告分割方案大致符合土地使用現況，尚無損於經濟價值
    ，如此規劃尚符合農業機具之通常使用，又各坵塊均同向並
    列，亦有利於將來合併使用或整合。被告施錫麟、粘金木於
    本院審理時亦表示同意原告之分割方案等語（見本院卷第11
    2頁），依此足認原告方案尚稱妥適，堪予採取。
  ㈢從而，本院審酌原告方案係依據土地使用現況規劃；且分割
    線均筆直，各坵塊形狀完整，於未來使用並無明顯不利，符
    合公平及經濟效益，亦無獨厚一人而有損經濟效用之情形；
    兼衡共有物之性質、共有人之意願、利害關係等各項因素，
    認依原告方案即附圖所示方案分割系爭土地，尚屬公允、適
    當而可採。
四、綜上所述，系爭土地依其情形並非不能分割，共有人間亦無
    不能分割之約定，然未能達成分割協議，則原告訴請裁判分
    割，核無不合，應予准許。經本院綜觀各共有人之應有部分
    、使用現況、各共有人對於系爭土地之生活、情感依附關係
    、土地應永續經營之原則，並審酌系爭土地之地形、使用地
    類別及使用分區、將來實際使用之可能性與價值、道路聯絡
    情形、分割前後之土地格局方整性、各共有人間利益平衡，
    及共有物之經濟效用得於分割後達效益最大化等節，認系爭
    土地按如附圖所示方法分割，較為公平合理，爰依此定系爭
    土地之分割方法，俾利兩造。
五、復按共有人自共有物分割之效力發生時起，取得分得部分之
    所有權。應有部分有抵押權或質權者，其權利不因共有物之
    分割而受影響。但有下列情形之一者，其權利移存於抵押人
    或出質人所分得之部分：一權利人同意分割。二權利人已參
    加共有物分割訴訟。三權利人經共有人告知訴訟而未參加，
    民法第824條之1第1項、第2項復有明文。查原告於108年間
    ，為擔保訴外人達鴻營造有限公司之債務，將系爭土地應有
    部分3296/4490設定最高限額抵押權新台幣2400萬元與合迪
    股份有限公司，有土地登記謄本、合迪股份有限公司陳報狀
    為憑（見本院卷第11、83至89頁）。經對前開抵押權人送達
    起訴狀併為訴訟告知（見卷第29至30頁、41頁），受告知人
    於本院言詞辯論終結前亦未對抵押權之轉載為反對意思表示
    ，依上開規定，其抵押權於本件分割共有物判決確定時，移
    存至原告所分得之部分。又民法第824條之1第2項但書各款
    規定，乃法律明文規定之法定效果，無庸當事人為任何聲明
    ，縱有所聲明，亦無庸於判決主文內諭知，僅於判決理由中
    說明為已足，本院自無須於判決主文為諭知，併此敘明。
六、末按分割共有物之訴，本質上屬無訟爭性之非訟事件，兩造
    本可互換地位。本件原告起訴雖於法有據，但被告之應訴實
    因訴訟性質所不得不然；且定共有物分割之方法，可由法院
    自由裁量為適當之分配，不受任何共有人主張之拘束，則本
    件縱准原告分割共有物之請求，並採行原告方案分割，然因
    分割共有物之訴，係以請求分割共有物之形成權為訴訟標的
    ，當事人所提出之分割方法，僅供法院之參考，其分割方法
    ，對於各共有人而言，並無勝負之問題，當事人提出其認為
    適當之分割方法，應認屬防禦其權利所必要，故本件訴訟費
    用之負擔，自應由兩造各按其應有部分之比例負擔較為合理
    ，爰就訴訟費用負擔判決如主文第二項所示。
七、本件事證已臻明確，兩造其餘攻擊防禦方法及未經援用之舉
    證，經審酌核與本件判決結果不生影響，不再逐一論述，附
    此敘明。
八、訴訟費用分擔之依據：民事訴訟法第80條之1。　　
中　　華　　民　　國　　111 　年　　3 　　月　　24　　日
                  民事第二庭    法　官　王姿婷
以上正本係照原本作成。
如對判決上訴，應於判決送達後20日內向本院提出上訴狀。如委
任律師提起上訴者，應一併繳納上訴審裁判費。
中　　華　　民　　國　　111 　年　　3 　　月　　24　　日
                                書記官　吳曉玟